【裁判字號】    95,簡上,14
【裁判日期】    951107
【裁判案由】    確認本票債權不存在
【裁判全文】
臺灣板橋地方法院民事判決              95年度簡上字第14號
上  訴  人  花蓮區中小企業銀行股份有限公司
法定代理人  乙○○
訴訟代理人  邱俊哲律師
被上  訴人  丙○○
訴訟代理人  盧之耘律師
上列當事人間請求確認本票債權不存在事件，上訴人對於中華民
國94年12月8 日本院板橋簡易庭94年度板簡字第1541號第一審簡
易判決提起上訴，經本院管轄簡易訴訟第二審之合議庭於民國95
年10月24日言詞辯論終結，判決如下：
    主      文
上訴駁回。
第二審訴訟費用由上訴人負擔。
    事實及理由
一、按確認法律關係之訴，非原告有即受確認判決之法律上利益
    者，不得提起之，民事訴訟法第247 條第1 項前段定有明文
    。至於所謂即受確認判決之法律上利益，係指法律關係之存
    否不明確，原告主觀上認其在法律上之地位有不安之狀態存
    在，且此種不安之狀態，能以確認判決將之除去者而言，最
    高法院52年臺上字第1240號判例可資參照。故反面言之，若
    原告有上開即受確認判決之法律上利益者，自可提起確認之
    訴。本件被上訴人主張：如附表編號1 所示之本票（下稱系
    爭本票或93年借款本票）非其所簽發，然上訴人竟持系爭本
    票向本院聲請准予強制執行在案，上訴人復抗辯系爭本票為
    真正，則系爭本票是否為被上訴人所簽發即因兩造間有所爭
    執而有不明確之情形，且此種不明確之情事，業已造成被上
    訴人於法律上應否負擔系爭本票票據債務之不安定狀態存在
    ，若能以確認判決確認之，被上訴人之不安定狀態自可因而
    除去，故依首開法條規定與判例意旨，被上訴人應有受確認
    判決之法律上利益，自得提起本件確認之訴，合先敘明。
二、上訴人除引用原審之主張外，另以：
（一）被上訴人為訴外人即借款人世民精機工業有限公司（下稱
      世民公司）法定代理人甲○○之配偶，且戶籍均設於臺北
      縣土城市○○路194 巷3 弄6 號即世民公司所在地，世民
      公司於民國89年間以週轉需要，由法定代理人甲○○夥同
      被上訴人為連帶保證人向上訴人借款新臺幣（下同）800,
      000 元，清償期為94年3 月16日，除訂立借據（下稱89年
      借據）外，尚曾簽發如附表編號2 所示之本票（下稱89年
      借款本票）以為憑據，嗣於上開借款屆期償清；於93年8
      月10日世民公司復以臨時週轉需要為由，亦由甲○○夥同
      被上訴人向上訴人申貸1,000,000 元，除簽訂借據（下稱
      93年借據）外，並簽發系爭本票以為憑據，孰知被上訴人
      與甲○○知其2 人無法清償，而於系爭本票到期後1 個餘
      月即93年10月18日即辦理離婚登記，復由被上訴人提起本
      件確認本票債權不存在之訴，意圖規避債務。
（二）按「借據內印章及作押房契既均屬真正，雖由他人代為立
      據而除有確切反證外，自應推定為本人授權行為。」（最
      高法院37年上字第8816號判例意旨參照）。本件被上訴人
      與其配偶甲○○均居住於世民公司設址，被上訴人復為世
      民公司管理財務，甲○○於貸款申請書上即載明被上訴人
      為世民公司之「老闆娘」，被上訴人何能推諉不知借貸一
      事？何況89年借款被上訴人既不否認為連帶保證人，本件
      93年借款申貸時，上開基本條件均無變化，且於系爭本票
      用印（按89年借據、借款本票上被上訴人之印文均與93年
      借據、借款本票上相同），即可證明被上訴人確屬知情授
      權，縱系爭本票上之簽名非其親簽，其既知情授權，即應
      負票據責任，殆無疑義。
（三）被上訴人既為世民公司管理財務，復曾為世民公司向上訴
      人89年借款債務之連帶保證人，其明知世民公司89年借款
      屆期，仍需資金週轉，欲向上訴人申貸之際，果若將留存
      於上訴人用供核對印文之印章交予其配偶甲○○蓋用於系
      爭本票，其非「以自己之行為表示以代理權授與他人」為
      何？故退步言之，若被上訴人確未授權為借款之連帶保證
      人，依民法第169 條之規定，對於第三人亦應負授權人之
      責任，又此本人責任乃指履行責任而言，故本人有無過失
      均在所不問。
（四）是上訴人聲明：
  １、原判決廢棄。
  ２、被上訴人於原審簡易之訴駁回。
三、被上訴人除引用於原審之主張外，另以：
（一）被上訴人雖為世民公司法定代理人甲○○之配偶，但不代
      表會對甲○○所負之債務擔任連帶保證人，至於2 人戶籍
      設於相同處所實乃因係夫妻之故；被上訴人確曾於89年3
      月16日擔任世民公司向上訴人為89年借款之連帶保證人，
      但如僅單憑被上訴人曾擔任89年借款之連帶保證人，即推
      定被上訴人於世民公司93年借款時曾授權甲○○擔任連帶
      保證人，似嫌牽強，且系爭本票上之簽名並非被上訴人所
      親簽；關於上訴人主張93年借款相關之申請書及資料表上
      載明被上訴人為世民公司之「老闆娘」等情，並欲藉此要
      求被上訴人負表見代理責任等情，惟上開資料係訴外人甲
      ○○於貸款申請書上所填載，何能推知被上訴人知情？又
      被上訴人曾未如上訴人所言管理過世民公司之財務，上訴
      人此項主張應負舉證之，責況縱曾管理財務，亦不代表會
      擔任連帶保證人。
（二）按「民法第169 條所謂知他人表示為其代理人而不為反對
      之表示者，以本人實際知其事實為前提，其主張本人知此
      事實者，應負舉證之責。」（68年臺上字第1081號判例意
      旨參照）。次按「由自己之行為表示以代理權授與他人者
      ，對於第三人應負授權人之責任，必須本人有表見之事實
      ，足使第三人信該他人有代理權之情形存在，始足當之（
      參看本院60年臺上字第2130號判例）。我國人民將自己印
      章交付他人，委託該他人辦理特定事項者，比比皆是，倘
      持有印章之該他人，除受託辦理之特定事項外，其他以本
      人名義所為之任何法律行為，均須由本人負表見代理之授
      權人責任，未免過苛。原審徒憑上訴人曾將印章交付與呂
      某之事實，即認被上訴人就保證契約之訂立應負表見代理
      之授權人責任，自屬率斷。」（最高法院70年臺上第657
      號判例意旨參照，60年臺上第2130號判例亦同此旨）。系
      爭本票上之簽名並非被上訴人所親簽，此為兩造所不爭執
      ，被上訴人從未交付印章及身分證影本予訴外人甲○○，
      故被上訴人對於甲○○以世民公司法定代理人身分向上訴
      人為93年借款之情事毫不知情，是被上訴人並未有任何表
      示曾授權甲○○之行為，亦不知悉甲○○曾向上訴人表示
      過擔任被上訴人之代理人，從而，被上訴人未具有表見事
      實，自不應負表見代理之責。退步言之，被上訴人縱曾提
      供身分證影本及印章之行為，並不當然應就甲○○持影本
      及印章之行為負表見代理授權人之責任，更不得以被上訴
      人之該行為認其已經授權。
（三）末按「表見代理云者，即代理人雖無代理權而因有可信其
      有代理權之正當理由，遂由法律課以授權人責任之謂，而
      代理僅限於意思表示範圍以內，不得為意思表示以外之行
      為，故不法行為及事實行為不僅不得成立代理，且亦不得
      成立表見代理。」（最高法院55年臺上字第1054號判例意
      旨參照）。系爭本票上之簽名係甲○○所偽造，印章亦為
      甲○○所偽刻，故甲○○所為之不法行為，依前開判例意
      旨可知，自不得成立表見代理。
（四）是被上訴人聲明：上訴駁回。
四、本件被上訴人主張上訴人持系爭本票向本院聲請准予強制執
    行之事實，業據其提出與所述相符之本票裁定1 件為證，並
    經原審依職權調取本院93年度票字第11930 號本票裁定事件
    全卷宗核閱屬實，是被上訴人此部分主張堪信為實在。被上
    訴人另以：系爭本票上被上訴人之簽名、印文均非真正，實
    為訴外人甲○○所偽造一節，則為上訴人所否認，並以：被
    上訴人曾於訴外人世民公司向上訴人89年借款時擔任連帶保
    證人，而由89年借據、借款本票上被上訴人之印文均與93年
    借據、借款本票上相同，即可證明系爭本票確係真正，又被
    上訴人為訴外人即借款人世民公司法定代理人甲○○之配偶
    ，且戶籍均設於臺北縣土城市○○路194 巷3 弄6 號即世民
    公司所在地，與其配偶甲○○均居住於世民公司設址，被上
    訴人復為世民公司管理財務，甲○○於貸款申請書上即載明
    被上訴人為世民公司之「老闆娘」，被上訴人何能推諉不知
    世民公司93年借款一事，是被上訴人既為世民公司管理財務
    ，復曾為世民公司向上訴人89年借款債務之連帶保證人，其
    明知世民公司前開借款屆期，仍需資金週轉，欲向上訴人申
    貸之際，果若將留存於上訴人用供核對印文之印章交予其配
    偶甲○○蓋用於系爭本票，自應負表見代理之責任等情為辯
    ，惟為被上訴人所否認，是系爭本票上是否為真正，被上訴
    人是否應負表見代理之責，厥為本件重要之爭執，先此指明
    。
五、按「當事人主張有利於己之事實者，就其事實有舉證之責任
    。」，民事訴訟法第277 條前段定有明文。又「支票為無因
    證券，僅就支票作成前之債務關係，無庸證明其原因而已。
    至該支票本身是否真實，即是否為發票人所作成，即應由支
    票債權人負證明之責，此觀民事訴訟法第277 條規定之法理
    至明。」，「本票本身是否真實，即是否為發票人所做成，
    應由執票人負證明之責。」（最高法院50年臺上字第1659號
    判例、65度第6 次民庭庭長會議決議意旨參照）。經查：
（一）經原審當庭比對上訴人提出之系爭本票上發票人「丙○○
      」之簽名，與被上訴人於起訴狀尾及94年6 月30日期日當
      庭簽名結果，2 組簽名字跡之結構佈局、態勢神韻及書寫
      習慣（包括連筆、筆序等細部特徵）並不相符一節，已為
      上訴人所不爭執（見原審卷第28、66頁），至上訴人聲請
      訊問之證人即當時辦理對保之楊泓明於原審證稱就系爭本
      票是否為被上訴人親簽，亦表示無記憶等情（見原審卷第
      32頁），是被上訴人主張系爭本票上「丙○○」之簽名並
      非其親簽等語，自堪信為真實。
（二）上訴人雖以：被上訴人曾於世民公司89年向上訴人借款時
      擔任連帶保證人，而89年借據及借款本票上被上訴人之印
      文與93年借據及系爭本票上相同，因而主張系爭本票係真
      正等情，然為被上訴人所否認。訊據證人即上訴人對保之
      承辦人員楊泓明於原審業已證稱世民公司93年借款之相關
      對保事宜均係由其負責，惟因承辦案件過多，其已不能確
      認系爭本票是否由被上訴人簽名蓋章等語（見原審卷第32
      頁），已無從證明系爭本票上被上訴人印文為真正；復核
      系爭本票上被上訴人之印文，乍看之下固與89年借據及本
      票上被上訴人之印文相似，惟系爭本票上被上訴人之印文
      並非蓋在全部空白處，其中「徐」、「碧」2 字均蓋用在
      本票上印有其他文字之上，是本院無從以目識方式進行比
      對真偽；雖上訴人聲請由法務部調查局將上開89年借款借
      據、本票與系爭本票上被上訴人之印文進行鑑定，然因無
      被上訴人之印章，依法務部調查局印章印文鑑定慣例係無
      從鑑定，此外，被上訴人亦無法舉證證明系爭本票上被上
      訴人之印文係真正，是被上訴人主張系爭本票上「丙○○
      」之印文並非真正等語，亦屬可採。
六、次按「民法第169 條所謂知他人表示為其代理人而不為反對
    之表示者，以本人實際知其事實為前提，其主張本人知此事
    實者，應負舉證之責。」（68年臺上字第1081號判例意旨參
    照）。繼按「由自己之行為表示以代理權授與他人者，對於
    第三人應負授權人之責任，必須本人有表見之事實，足使第
    三人信該他人有代理權之情形存在，始足當之（參看本院60
    年臺上字第2130號判例）。我國人民將自己印章交付他人，
    委託該他人辦理特定事項者，比比皆是，倘持有印章之該他
    人，除受託辦理之特定事項外，其他以本人名義所為之任何
    法律行為，均須由本人負表見代理之授權人責任，未免過苛
    。原審徒憑上訴人曾將印章交付與呂某之事實，即認被上訴
    人就保證契約之訂立應負表見代理之授權人責任，自屬率斷
    。」（最高法院70年臺上第657 號判例意旨參照，60年臺上
    第2130號判例亦同此旨）。續按「表見代理云者，即代理人
    雖無代理權而因有可信其有代理權之正當理由，遂由法律課
    以授權人責任之謂，而代理僅限於意思表示範圍以內，不得
    為意思表示以外之行為，故不法行為及事實行為不僅不得成
    立代理，且亦不得成立表見代理。」（最高法院55年臺上字
    第1054號判例意旨參照）。上訴人雖復以：被上訴人曾於訴
    外人世民公司於89年間向上訴人借款時擔任連帶保證人，被
    上訴人為借款人世民公司法定代理人甲○○之配偶，且戶籍
    均設於臺北縣土城市○○路194 巷3 弄6 號即世民公司所在
    地，與其配偶甲○○均居住於世民公司設址，被上訴人復為
    世民公司管理財務，甲○○於貸款申請書上即載明被上訴人
    為世民公司之「老闆娘」，是被上訴人自不能推諉不知93年
    借款一事，自應負表見代理之責等情為辯，惟均為被上訴人
    所否認。經查，上訴人上開抗辯被上訴人曾為世民公司管理
    財務一節，除據其泛言主張外，並未提出其他證據以資佐證
    ，且上訴人上開抗辯，至多僅能證明被上訴人係世民公司法
    定代理人甲○○之配偶，然無法作為「被上訴人曾以自己之
    行為表示以代理權授與甲○○」為世民公司93年借款而在系
    爭本票共同發票之證明，已難認被上訴人應負表見代理之責
    ；至於被上訴人另執最高法院37年上字第8816號判例意旨：
    「借據內印章及作押房契既均屬真正，雖由他人代為立據而
    除有確切反證外，自應推定為本人授權行為。」欲為其有利
    之證明，惟上訴人既無法證明系爭本票被上訴人簽名蓋章之
    真正，已如前述，是本件自無上開判例適用、進而推定係被
    上訴人授權行為之可能，末以上訴人雖聲請訊問甲○○為證
    ，惟甲○○經本院及原審合法通知均未到場作證，是上訴人
    此部分之抗辯亦非可採。
七、綜上所述，本件被上訴人主張為可採信，上訴人所辯尚無可
    取。從而，被上訴人提起本件訴訟，請求確認上訴人就其持
    有系爭本票就被上訴人發票部分之票據債權不存在，為有理
    由，應予准許。原審判決准許被上訴人之上開請求，於法並
    無不合，上訴意旨指摘原判決不當，求予廢棄改判，為無理
    由，應予駁回其上訴。
八、本件事證已臻明確，兩造其餘攻擊防禦方法及舉證，經本院
    審酌後，或與本件之爭執無涉，或對本件判決結果不生影響
    ，爰不一一論述，併此敘明。
九、訴訟費用負擔之依據：民事訴訟法第78條。
中    華    民    國    95    年    11    月    7     日
                  民事第二庭審判長法官  梁宏哲
                                  法官  潘長生
                                  法官  鍾啟煌
以上正本證明與原本無異
本判決不得上訴
中    華    民    國    95    年    11    月    7     日
                                書記官  李威賜
┌───────────────────────────────────────────────────────┐
│附表：                                                                                                        │
├──┬───────────────┬─────────┬──────┬──────┬─────────┬──┤
│編號│  發    票    人              │受   款    人     │發  票  日  │到  期  日  │票面金額（新臺幣）│備考│
├──┼───────────────┼─────────┼──────┼──────┼─────────┼──┤
│１  │丙○○（被上訴人）、世民精機工│花蓮區中小企業銀行│93年8月10日 │93年9月10日 │1,000,000元       │    │
│    │業有限公司、甲○○            │                  │            │            │                  │    │
├──┼───────────────┼─────────┼──────┼──────┼─────────┼──┤
│２  │同上                          │同上              │89年3月16日 │未載        │800,000元         │    │
└──┴───────────────┴─────────┴──────┴──────┴─────────┴──┘


司法院資訊處製作；財團法人民間司法改革基金會備份。
